臺灣高等法院民事判決
108年度上字第779號
上  訴  人  湯富生  

被上 訴 人  彭秀琴  
訴訟代理人  潘維成律師

上列當事人間請求清償債務等事件，上訴人對於中華民國108年4
月19日臺灣桃園地方法院107年度訴字第462號第一審判決提起上
訴，本院於109年1月8日言詞辯論終結，判決如下：
    主      文
上訴駁回。
第二審訴訟費用由上訴人負擔。
    事實及理由
一、上訴人主張：訴外人吉利豐瀝青工業有限公司（下稱吉利豐
    公司，其負責人湯富豐為上訴人之兄）經營預拌混凝土事業
    ，並取得經濟部核發經營預拌混凝土之工廠登記證。被上訴
    人礙於當時預拌混凝土廠甚難通過環評手續，遂於民國96年
    2月10日以訴外人華城建材股份有限公司（下稱華城公司，
    其負責人彭月琴為被上訴人之姊）名義與吉利豐公司簽定工
    廠租賃契約（下稱系爭租約），由吉利豐公司提供坐落新竹
    縣○○鄉○○○段000地號（下稱195地號）土地廠區，供華城公
    司經營預拌混凝土製造買賣，約定每月租金為新臺幣（下同
    ）18萬元。華城公司另於97年1月1日將系爭租約承租人之權
    利義務移轉予訴外人華新預拌混凝土有限公司（下稱華新公
    司，其負責人范成沂為被上訴人之子，後於103年間解散）
    繼受，三方並簽立預拌混凝土廠廠地租用合約補充協議書（
    下稱系爭補充書）。嗣因湯富豐在外積欠債務，並遭法院強
    制執行，乃於97年11月19日出具承諾書（下稱系爭承諾書）
    ，載明委託伊全權處理系爭租約之權利義務，被上訴人恐受
    湯富豐個人債務波及而影響其承租權益，遂於99年5月5日與
    湯富豐協商，由湯富豐出具切結書（下稱系爭切結書），表
    示將湯富豐對吉利豐公司之股權及伊所有系爭土地等之應有
    權益，以1,500萬元出售予被上訴人，該價金並包含被上訴
    人所代償吉利豐公司積欠渣打銀行之貸款623萬元、出借以
    湯富生名義購回遭法院拍賣房地之價金427萬元，及湯富豐
    前向被上訴人之借款250萬元。然被上訴人嗣後表示因工廠
    登記證不能轉讓，不願購買湯富豐之股權，兩造乃協議解除
    前揭買賣行為，將上開債務改由伊向被上訴人借款，即由伊
    承受湯富豐之前開借款250萬元，及被上訴人各於99年5月7
    日、100年5月11日代償、給付之623萬元、427萬元債務。伊
    並於100年5月11日簽立借據（下稱系爭借據），載明伊共積
    欠被上訴人1,300萬元借款（250萬元＋623萬元＋427萬元＝1,3
    00萬元），並約定借用之利息由租金扣抵；兩造復於同日簽
    立租約延續協議書（下爭系爭協議書），將系爭租約效力延
    至110年4月30日止。嗣伊先後於104年間還款200萬元，尚積
    欠1,100萬元借款，而系爭借據載明借款利息由租金中扣抵
    ，兩造另約定由被上訴人每月支付伊母親3萬元作為租金之
    一部。詎被上訴人自105年10月起即未再繳納，伊乃於106年
    6月15日以存證信函催告，未獲置理，復於107年8月16日以
    存證信函向被上訴人為終止租約之意思表示。基此，被上訴
    人每月應給付之租金18萬元，扣除至106年6月止每月已支付
    伊母親之金額，再經扣抵伊上揭欠款1,100萬元及利息，被
    上訴人尚應給付伊租金及終止租約後相當租金之不當得利，
    合計共914萬9,922元，本件僅向被上訴人請求359萬1,412元
    ，其餘金額暫行保留等情。爰依民法第439條、第179條規定
    求為命被上訴人給付359萬1,412元，及自起訴狀繕本送達翌
    日起加付法定遲延利息之判決。原審為上訴人敗訴之判決，
    上訴人提起上訴，於本院上訴聲明：㈠原判決廢棄。㈡被上訴
    人應給付359萬1,412元，及自起訴狀繕本送達翌日起至清償
    日止，按年息百分之5計算之利息。（至上訴人另於本院追
    加華城公司、華新公司為被告部分，另行裁定之）
二、被上訴人則以：系爭租約及系爭補充書之承租人係華城公司
    及華新公司，而系爭協議書為系爭租約之延續，當事人並未
    變更，是本件承租人並非被上訴人個人。況系爭協議書業以
    文字表明：乙方當事人華城公司，雙方前訂有工廠租賃契約
    等語，且被上訴人係以代表人之名義簽名蓋章，並非以個人
    名義簽署系爭協議書，是系爭租約應係存在於華城公司或其
    繼受人華新公司與吉利豐公司間。又被上訴人並無占用195
    地號土地及廠房，上訴人亦非出租人，其請求伊給付租金或
    相當於租金之不當得利，顯無理由。另吉利豐公司係將本件
    得收取之租金債權轉讓予伊，作為上訴人積欠伊借款債權之
    利息，且伊僅從99年5月收取至105年9月，以抵扣利息債權
    ，之後吉利豐公司即拒絕配合，未再支付。而上訴人嗣後僅
    清償200萬元，本件並無超額清償之情事等語，資為抗辯。
    於本院答辯聲明：上訴駁回。
三、查吉利豐公司與華城公司前於96年2月10日簽立系爭租約，
    嗣華城公司於97年1月1日將系爭租約承租人之權利義務轉由
    華新公司繼受。另被上訴人於99年5月7日代償吉利豐公司積
    欠渣打銀行之貸款623萬元，又於100年5月11日出借427萬元
    價金供上訴人購回遭法院拍賣房地，再加計湯富豐前向被上
    訴人借款250萬元，上訴人於100年5月11日簽立系爭借據，
    將上開債務改作上訴人對被上訴人之1,300萬元借款，載明
    借用利息由租金扣抵，並於同日簽立系爭協議書之事實，有
    兩造所不爭之系爭租約、系爭補充書、系爭借據、系爭協議
    書可憑（見原審卷第22-25頁、第28-29頁），堪認為真實。
    上訴人主張兩造簽立系爭協議書後，系爭租約已合意變更為
    兩造個人為當事人，被上訴人應給付租金及賠償終止租約後
    仍占用廠房之不當得利等情，則為被上訴人所否認，並以上
    揭情詞置辯，茲就兩造爭點一一論述如下：
  ㈠被上訴人是否為系爭協議書之當事人？
  1.查系爭協議書抬頭為「租約延續協議書」，並記載「立協議
    書人湯富生（以下簡稱甲方）與華城建材股份有限公司（以
    下簡稱乙方），雙方前訂有工廠租賃契約（民國97年1月1日
    ），所簽訂之租賃契約係由湯富豐所訂，茲依據2008年11月
    9日湯富豐所簽之承諾書及2010年5月5日所簽之切結書，湯
    富豐顯放棄權利在案，為此特訂協議條件如下：第一條：甲
    方應保證原租約有絕對之效力。第二條：甲乙雙方同意將原
    租賃契約延續，期限自100年5月1日起至民國110年4月30日
    止。第三條：本協議書自即日起生效，其在租賃期限內如甲
    方擬出售土地或有其他事故發生時，甲方仍應負責租賃契約
    之延續。」，所載之甲方為上訴人個人，乙方為華城公司，
    並記載前所訂工廠租賃契約係由湯富豐所訂，依湯富豐所簽
    立之承諾書及切結書（見原審卷第26、27頁），湯富豐已放
    棄權利等語，再參酌系爭協議書第三條亦記載：本協議書自
    即日起生效，其在租賃期限內如甲方擬出售土地或有其他事
    故發生時，甲方仍應負責租賃契約之延續等語，而依系爭租
    約所載之工廠設施坐落土地即為195地號土地（見原審卷第2
    2頁），並為被上訴人所不爭（見本院卷第378頁），而該19
    5地號之所有權人為上訴人，應有部分為296240分之102327
    ，有土地所有權狀可憑（見本院卷第283頁），足認系爭租
    約原出租人雖為吉利豐公司，但系爭協議書已記載甲方為上
    訴人，並記載代表吉利豐公司簽訂系爭租約之湯富豐已放棄
    權利，且載明甲方即上訴人如擬出售土地或有其他事故發生
    時，仍應負責租賃契約之延續，再參酌簽立系爭協議書之同
    日係由上訴人承擔上開1,300萬元債務，改作上訴人向被上
    訴人之借款，並簽立系爭借據，可見系爭協議書雖未記載系
    爭租約延續時將出租人由吉利豐公司變更為上訴人，但依上
    開客觀情狀之真意，雙方已合意將出租人變更為上訴人甚明
    。
  2.另系爭協議書已記載乙方當事人為華城公司，而被上訴人在
    立協議書人欄之乙方當事人，雖有簽名及蓋章，但已特別在
    乙方下標示「代表人」，可見被上訴人應係以華城公司之代
    表人資格在乙方當事人簽名，並非以其個人名義與上訴人簽
    約。而法人與其代表人個人在法律上之權利義務主體不同，
    不容相互混淆，被上訴人既已表明係以華城公司之代表人資
    格簽名，自不得以被上訴人曾行簽名，即將法人與其代表人
    個人之權利義務主體相互混淆，而謂被上訴人係以其個人名
    義簽約。至華城公司登記之董事長雖係被上訴人之姊彭月琴
    ，並非被上訴人，有華城公司變更登記表可按（見本院卷第
    201頁），但被上訴人乃為華城公司之股東及董事之一（見
    同前頁），縱有無權代表之情事，亦屬華城公司事後是否願
    追認其效力問題，自不得以此即謂被上訴人係系爭協議書之
    乙方當事人。至上訴人所聲請訊問之證人萬榮河（即代擬系
    爭協議書之代書）雖在原審供稱系爭協議書之當事人兩方係
    上訴人與被上訴人等語（見原審卷第103頁背面），但證人
    萬榮河已證稱「伊寫完了（系爭協議書），被告彭秀琴看了
    之後，當場加這三個字（即代表人）」（見原審卷第104頁
    ），可見上開乙方之「代表人」字樣，既係證人代為擬寫後
    ，由被上訴人當場檢視並加填記載，被上訴人真意顯然已當
    場表明並非證人所認知之係以個人名義簽約，而係以華城公
    司代表人資格簽名，證人萬榮河自不得以當時被上訴人並不
    是華城公司或華新公司之董事長，無從代表華城公司或華新
    公司簽名，即謂系爭協議書之乙方當事人乃係被上訴人個人
    ，證人上開所證，顯然乃係其自己片面臆斷之詞，自不足採
    。至系爭租約之承租人雖曾由華城公司變更為華新公司繼受
    ，但華城公司與華新公司，乃係同一家族公司，再參酌上訴
    人於原審復主張吉利豐公司與華新公司間租約已於99年5月5
    日簽立系爭切結書而終止（見原審卷第43頁），且自承當時
    被上訴人業以華城公司名義將系爭廠房轉租予訴外人國順預
    拌混凝土股份有限公司（下稱國順公司，見原審卷第85頁）
    ，則華新公司設立目的既在取得預拌混凝土之工廠登記證，
    已據被上訴人自承在案，華城公司嗣轉租予國順公司後，亦
    由國順公司自行取得工廠登記證，有華新公司、國順公司先
    後在同一廠址之經濟部工廠登記證各1件可憑（見本院卷第1
    49、151頁），華城公司自無再以華新公司出名為繼受人之
    必要，系爭協議書所延續之租約既已記載乙方為原承租人華
    城公司，可見雙方應無再以華新公司為乙方當事人之情形，
    併予敘明。
  3.又被上訴人代表華城公司簽立系爭協議書之同時，雖另由上
    訴人簽立1,300萬元之系爭借據予被上訴人收執，並載明「
    借用之利息由租金扣抵」等語。而兩造對該文句所載之租金
    即係系爭協議書所延續租約之租金既不爭執，系爭協議書所
    延續租約之當事人又係上訴人與華城公司間，已如前述，則
    上訴人顯係將系爭協議書所延續租約對華城公司之租金請求
    權，同意讓與予被上訴人收取，以抵付其對被上訴人之借款
    利息債務，上訴人徒以此謂被上訴人同意借款之利息由租金
    扣抵，即為系爭協議書之乙方當事人云云，自不足採。
  ㈡上訴人得否依憑系爭協議書，請求被上訴人給付租金及終止
    租約後占用系爭廠房之不當得利？
    查被上訴人既非系爭協議書之乙方當事人，則上訴人請求被
    上訴人給付租金及終止租約後占用系爭廠房之不當得利359
    萬1,412元，即屬無據，不能准許。兩造其餘有關租金計算
    及利息抵銷抗辯之攻防方法及所舉證據即無再予論斷之必要
    ，併予敘明。
四、綜上所述，被上訴人並非系爭協議書所延續租約之當事人，
    上訴人請求給付租金及終止租約後占用系爭廠房之不當得利
    359萬1,412元，即非正當，不應准許。原審為上訴人敗訴之
    判決，並無不合，上訴論旨指摘原判決不當，求予廢棄改判
    ，為無理由，應駁回其上訴。
五、本件事證已臻明確，兩造其餘之攻擊或防禦方法及所用之證
    據，經本院斟酌後，認為均不足以影響本判決之結果，爰不
    逐一論列，附此敘明。
六、據上論結，本件上訴為無理由，依民事訴訟法第449條第1項
    、第78條，判決如主文。
中　　華　　民　　國　　109 　年　　1 　　月　　22　　日
                  民事第十六庭
　                    審判長法  官  朱耀平 
                            法  官  黃明發 
                            法  官  邱育佩 
正本係照原本作成。
如不服本判決，應於收受送達後20日內向本院提出上訴書狀，其
未表明上訴理由者，應於提出上訴後20日內向本院補提理由書狀
（均須按他造當事人之人數附繕本）上訴時應提出委任律師或具
有律師資格之人之委任狀；委任有律師資格者，另應附具律師資
格證書及釋明委任人與受任人有民事訴訟法第466條之1第1項但
書或第2項（詳附註）所定關係之釋明文書影本。如委任律師提
起上訴者，應一併繳納上訴審裁判費。
中　　華　　民　　國　　109 　年　　1 　　月　　22　　日

  　　　　　　　　　　　　　書記官  張淑芳   
附註：
民事訴訟法第466條之1（第1項、第2項）：
對於第二審判決上訴，上訴人應委任律師為訴訟代理人。但上訴
人或其法定代理人具有律師資格者，不在此限。
上訴人之配偶、三親等內之血親、二親等內之姻親，或上訴人為
法人、中央或地方機關時，其所屬專任人員具有律師資格並經法
院認為適當者，亦得為第三審訴訟代理人。